最高法院刑事判決　　　　　　　一○○年度台上字第四一二號
上　訴　人　陳金都
上列上訴人因違反台灣地區與大陸地區人民關係條例等罪案件，
不服台灣高等法院中華民國九十八年八月二十五日第二審判決（
九十八年度上訴字第二五五０號，起訴案號：台灣士林地方法院
檢察署九十七年度偵字第八八三八號），提起上訴，本院判決如
下：
    主  文
上訴駁回。
    理  由
一、違反台灣地區與大陸地區人民關係條例部分：
按刑事訴訟法第三百七十七條規定，上訴於第三審法院，非以判
決違背法令為理由，不得為之。是提起第三審上訴，應以原判決
違背法令為理由，係屬法定要件。如果上訴理由書狀並未依據卷
內訴訟資料，具體指摘原判決不適用何種法則或如何適用不當，
或所指摘原判決違法情事，顯與法律規定得為第三審上訴理由之
違法情形，不相適合時，均應認其上訴為違背法律上之程式，予
以駁回。本件上訴人陳金都上訴意旨略以：(一)上訴人於第一審，
要求與證人王曉君對質，是時王曉君仍遭收容於台灣，第一審未
予置理，枉顧上訴人詰問權。原審僅於審判期日向上訴人提示王
曉君未經對質詰問之筆錄，侵害憲法保障人民訴訟權及正當法律
程序之權利，有害於實體真實之發現。王曉君之陳述不能認係合
法之證據。第一審有應調查之證據而未予調查之情事，原審延用
違法之證據作為不利於上訴人之認定，其判決違法。(二)司法院訂
有法院辦理刑事被告聲請付與卷內筆錄影本作業要點，並曾以函
釋揭示法院辦理刑事被告聲請付與卷內筆錄影本業務，聲請人到
院時，儘速付與卷內筆錄影本，一次完成其聲請，切勿讓聲請人
多次往返。惟上訴人於民國九十八年九月二日向原審書記官請求
付與筆錄影本，竟遭刁難，遲至同年月十日始以函文命上訴人預
納費用十日後，再親往領取筆錄影本。使上訴人無法於法定上訴
期間內，取得筆錄影本，其以消極不作為，妨礙上訴人取得筆錄
影本，無異剝奪上訴人防禦權之行使，於上訴人之第三審權益有
影響。(三)縱王曉君已無從傳喚，原審亦應證明其審判外之陳述係
具有可信之特別情況，始得採為證據，原判決對此未為說明，更
以「證人伍亞玲」於警詢時之陳述而認有證據能力，自始未說明
伍亞玲與本案之關係，於審理時又未依法提示其筆錄予上訴人，
遑論伍亞玲是否曾於原審結證？原審遽採伍亞玲之筆錄，其訴訟
程序顯有違誤。(四)原判決又認王曉君於偵查中之陳述有證據能力
。惟刑事訴訟法第一百五十九條之一第二項規定，乃傳聞法則之
例外得為證據之情形，而被告之反對詰問權，屬憲法所保障之基
本訴訟權，不容任意剝奪。故上開例外規定自應限縮解釋為已經
被告或其辯護人於偵查中行使反對詰問權者始有其適用，非謂被
告以外之人於偵查中具結後之陳述即取得證據能力。原審本得令
上訴人行使詰問權，然怠於補正，復就是否已具備顯不可信之條
件，未予調查，遽採為證據，有判決不適用法則之違法。(五)原判
決採王曉君所稱上訴人的二個兒子也知道是假結婚之證詞，然未
傳訊上訴人之子調查，有證據調查未盡及理由不備之違法。(六)第
一審法官曾親自打電話問王曉君是否真結婚，王曉君答以是真結
婚。按被告以外之人於審判外向法官所為之陳述，得為證據；原
審就上開有利於上訴人之證據，未說明不採之理由，有判決不載
理由之違法。(七)上訴人於原審否認王曉君證詞之證據能力，原判
決記載上訴人表示無意見，且未再聲明異議，逕認上訴人業已同
意該將傳聞證據作為證據，認事用法顯有違誤且理由矛盾。(八)依
戶政事務所辦理結婚登記作業規定，在我國無戶籍之王曉君需至
上訴人戶籍所在地之戶政事務所辦理登記，上訴人並無自主之權
，原判決認上訴人與王曉君係假結婚，顯然違反上開規定。上訴
人於原審說明：證人王阿川係停車場管理員，與上訴人僅點頭之
交，對上訴人家庭狀況一無所悉，如何因其偶然經過上訴人家門
口，並未見到王曉君等片面之詞，即認定上訴人未與王曉君結婚
？原審採其證詞為不利於上訴人之證據，已有未合。第一審所查
之銀行帳戶，均是多年不用之帳戶，其內自乏資金流向明細，上
訴人近年來經常使用郵局帳戶，原審未依職權調查。退步言之，
前揭銀行函覆資料，並不能證明上訴人目前使用之郵局帳戶並無
資金明細，遑論認定上訴人並無與王曉君結婚而花費約新台幣（
下同）二十萬元之情事，或遽認為假結婚。上訴人上開辯解，原
判決未說明不採之理由，有理由不備之違法。另就上訴人所提王
曉君稱上訴人為「老公」並稱其係「要返回大陸所以才……」及
「老公你會原諒我嗎」等有利於上述人之網路對話內容，原判決
並未說明不採之理由，同有理由不備之違法。(九)第一審未調查之
證據，原審亦怠於調查，與證據法則有違。上訴人為正當生意人
，尤為家中主要經濟來源，尚有未成年二子須扶育，家弟亦因重
病須照顧，責任重大，倘入獄服刑恐波及無辜，生意亦受影響，
請給答辯機會，以免遺憾云云。惟查原判決依憑證人王曉君、簡
翰鳴、陳復升、王阿川之證言，台灣板橋地方法院簡易庭九十七
年度板秩字第七七號裁定，華南商業銀行三重分行、上海商業儲
蓄銀行、國泰世華商業銀行、美商花旗銀行台北分行、華泰商業
銀行、聯邦商業銀行、永豐商業銀行、中國信託商業銀行函，九
十六年十二月二十六日第00000000000、00000
000000號流動人口登記聯單，財團法人海峽交流基金會（
下稱海基會）發給之認證書（證明），大陸地區吉林省長春市國
立公證處（二００七）吉長國立證字第七八０二號結婚公證書，
九十六年八月十七日大陸地區人民入出台灣地區申請書、保證書
，九十七年三月十三日之結婚登記申請書，流動戶口查訪相片四
幀，上訴人之個人戶籍資料查詢單，台灣士林地方法院九十七年
九月二十六日九十七年度審訴字第十四號刑事判決、公務電話紀
錄等證據，資以認定上訴人有原判決事實欄所記載之犯罪事實，
因而維持第一審論處上訴人犯台灣地區與大陸地區人民關係條例
第七十九條第一項之使大陸地區人民非法進入台灣地區罪刑之判
決，駁回上訴人在第二審之上訴，已詳述其依憑之證據及認定之
理由。對於上訴人否認有何犯行，辯稱其與王曉君係真結婚，其
至大陸與王曉君結婚，只有其兄、朋友、妹妹知道；結婚事每個
人的行事風格不同，其第一次結婚、生子、買屋，並沒有讓每個
親戚知道，何況第二次婚姻應該都會低調。再結婚亦有花費，如
機票錢新台幣五萬多元、聘金約二萬元人民幣，其他過去那邊的
花費沒記，花多少就算多少。王曉君賣淫，其事前並不知道，王
曉君回大陸之後，尚與其網路交談，亦稱其為「老公」云云。經
綜合調查證據之結果，認不可採，已在判決內詳予指駁，並說明
其理由。原判決所為論述，核與卷證資料相符，從形式上觀察，
並無違背法令之情形。按認事採證、證據之取捨及證據證明力之
判斷，俱屬事實審法院之職權，苟無違背證據法則，自不能指為
違法。原判決係綜合證人王曉君、簡翰鳴、陳復升、王阿川等之
證言，華南商業銀行三重分行等銀行函文，海基會發給之認證書
（證明）等證據資料，認定上訴人係以假結婚之方式使王曉君非
法進入台灣地區，就第一審函查上訴人名下之華南商業銀行三重
分行等多家銀行帳戶資枓，並無任何大額之存款資料；上訴人所
提出之其與王曉君網路聊天關於「老公」等暱稱內容，如何難為
有利於上訴人之認定；證人王阿川於偵查及第一審證詞，如何難
認上訴人真有與王曉君結婚之情事，均已依據卷內資料予以指駁
及說明。從形式上觀察，原判決並無任何違背法令之處。次查上
訴人於第一審並未請求傳喚證人王曉君，而王曉君因係以假結婚
之方式非法進入台灣地區，經第一審法院另案判刑後，於本案第
一審審理期間經台北縣專勤隊遣返大陸，致無法傳喚行交互詰問
，然就王曉君於警詢及偵查之陳述，如何合乎刑事訴訟法第一百
五十九條之三規定，經證明具有可信之特別情況，且為證明犯罪
事實之存否所必要者，及依同法第一百五十九條之一第二項之規
定，而得為證據，原判決均已詳述其理由（見原判決第六至八頁
），經核與卷證資料相符，原判決顯非以上訴人無意見或未聲明
異議而認定王曉君於警詢或偵查時之陳述具有證據能力。而偵查
中訊問證人，法無明文必須傳喚被告使之得以在場，證人王曉君
於偵查時已以證人身分具結後陳述作證，原判決並已說明如何合
乎刑事訴訟法第一百五十九條之一第二項之規定，自屬有證據能
力，並無採證違法情形。另原判決理由論述王曉君於警詢陳述之
證據能力時，雖先記載「證人伍亞玲於警詢時，係以被告身分應
訊」，然依其後均記載「況證人王曉君於警詢時」「且證人王曉
君於警詢時所述」等語（見原判決第七頁）。而依卷證，並無任
何證人「伍亞玲」之資料，則上開證人「伍亞玲」於警詢時，顯
係證人「王曉君」於警詢時之誤寫，因不影響判決本旨，自應予
更正，不得執為上訴第三審之適法理由。上訴人於原審判決後之
九十八年九月三日向原審聲請付與卷內筆錄影本，原審於同年月
八日即發函准其預納費用十日後領取，而上訴人於同年月七日向
原審提起本件第三審上訴，並於同年月十六日補提上訴理由狀，
均有卷證資料可稽，難謂其訴訟防禦權或上訴權有受妨礙。又依
卷證，並無第一審法官曾打電話詢問王曉君真結婚或假結婚之紀
錄資料，而上訴人於原審並未聲請傳喚其子作證，其於原審審理
時就審判長所詢尚有何證據調查時，答稱：無（見原審卷第三一
頁背面）。再原判決量刑時已參酌上訴人業已離婚，與二子生活
，為單親家庭、智識程度及犯後態度等一切情狀（見原判決第八
頁），均無上訴意旨所指有證據調查未盡及理由不備之違法情形
。上訴意旨置原判決之論敘於不顧，徒為事實上之爭辯，並對原
審採證認事之職權行使及於判決無影響之事項，任意指摘，難謂
已符合首揭法定上訴要件。其此部分上訴違背法律上之程式，應
予駁回。
二、使公務員登載不實罪部分：
按最重本刑為三年以下有期徒刑、拘役或專科罰金之罪，經第二
審判決者，不得上訴於第三審法院，刑事訴訟法第三百七十六條
第一款定有明文。本件上訴人陳金都不服原審判決提起上訴，並
未聲明為一部上訴，應視為全部上訴。然上訴人所犯使公務員登
載不實文書罪部分，原審依刑法第二百十四條論處罪刑，該罪最
重本刑為有期徒刑三年，依上開說明，既經第二審判決，自不得
上訴於第三審法院。上訴人就此部分一併提起上訴，顯為法所不
許，應予駁回。
據上論結，應依刑事訴訟法第三百九十五條前段，判決如主文。
中    華    民    國  一○○  年    一    月   二十   日
                      最高法院刑事第十二庭
                          審判長法官  陳  世  淙  
                                法官  陳  東  誥  
                                法官  何  菁  莪  
                                法官  許  錦  印  
                                法官  施  俊  堯  
本件正本證明與原本無異
                                      書  記  官  
中    華    民    國  一○○  年    一    月  二十六  日
                                                      K